ACORDAO-COMPLETO-2470988

ACÓRDÃO 7271/2021 ATA 13/2021 - PRIMEIRA CÂMARA

VISTOS, relatados e discutidos estes autos de tomada de contas especial em desfavor do Sr. Edson Antônio Primon, prefeito municipal de Matelândia/PR, no período de 1/1/2009 a 31/12/2012, em razão da impugnação total das despesas do Convênio 708/2009, que tinha por objeto o apoio à realização do Projeto intitulado "Feira da Agricultura Familiar de Matelândia";
	ACORDAM os ministros do Tribunal de Contas da União, reunidos em sessão da 1ª Câmara, diante das razões expostas pelo relator, em: 
9.1. julgar irregulares as contas do Sr. Edson Antônio Primon (XXX.214.979-XX) , ex- prefeito municipal de Matelândia/PR, com fundamento nos arts. 1º, inciso I, 16, inciso III, alíneas "b" e "c", da Lei 8.443/1992, c/c arts. 1º, inciso I, 209, inciso II e III, do Regimento Interno;
9.2. condenar o responsável indicado no subitem anterior, com fundamento no art. 19, caput, da Lei 8.443/1992, c/c o art. 210 do Regimento Interno do TCU, ao pagamento da importância a seguir especificada, com a fixação do prazo de 15 (quinze) dias, a contar da notificação, para comprovar, perante o Tribunal (art. 23, inciso III, alínea "a" da Lei 8.443/1992, c/c o art. 214, inciso III, alínea "a", do Regimento Interno) , o recolhimento da dívida aos cofres do Tesouro Nacional, atualizada monetariamente e acrescida dos juros de mora, calculados a partir das datas discriminadas, até a data do recolhimento, na forma prevista na legislação em vigor:
	Valor original (R$) 
	Data da ocorrência

	90.000,00
	          13/10/2009

9.3. aplicar ao Sr. Edson Antônio Primon (XXX.214.979-XX) a multa prevista no art. 57 da Lei 8.443/1992, c/c o art. 267 do Regimento Interno, no valor de R$ 9.000,00 (nove mil reais) , fixando-lhe o prazo de 15 (quinze) dias, a contar da notificação, para que comprove, perante o Tribunal (art. 214, inciso III, alínea "a" do Regimento Interno) , o recolhimento da dívida aos cofres do Tesouro Nacional, atualizada monetariamente desde a data deste acórdão até a do efetivo recolhimento, se for paga após o vencimento, na forma da legislação em vigor;
9.4. autorizar, desde logo, nos termos do art. 28, inciso II, da Lei 8.443/1992, a cobrança judicial das dívidas, caso não atendida a notificação;
9.5. autorizar, desde logo, caso solicitado e o processo não tenha sido remetido para cobrança judicial, o pagamento das dívidas em até 36 (trinta e seis) parcelas mensais e consecutivas, nos termos do art. 26 da Lei 8.443/1992, c/c o art. 217 do Regimento Interno/TCU, fixando-se o vencimento da primeira parcela em 15 (quinze) dias, a contar do recebimento da notificação, e o das demais a cada mês, devendo incidir sobre cada valor mensal os correspondentes acréscimos legais, na forma prevista na legislação em vigor, sem prejuízo de alertar o responsável de que a falta de comprovação do recolhimento de qualquer parcela implicará o vencimento antecipado do saldo devedor; e
9.6. dar ciência deste acórdão ao Ministério do Turismo e ao responsável, para ciência, e ao Procurador-Chefe da Procuradoria da República no Estado do Paraná, este último, em atenção  ao art. 16, § 3º, da Lei 8.443/1992, c/c o art. 209, § 7º, do Regimento Interno do TCU, para adoção das medidas que entender cabíveis.

Tomada de Contas Especial instaurada em razão da não comprovação da regular aplicação dos recursos repassados pela União, por meio de convênio, para a realização da I FAFMAT - Feira da Agricultura Familiar de Matelândia.

Primeira Câmara

Município de Matelândia - PR.

3. Responsável: Edson Antônio Primon (XXX.214.979-XX).

13.1. Ministros presentes: Walton Alencar Rodrigues (Presidente), Benjamin Zymler, Vital do Rêgo (Relator) e Jorge Oliveira.
13.2. Ministro-Substituto presente: Augusto Sherman Cavalcanti.

VITAL DO RÊGO

Adoto como relatório o pronunciamento da Secretaria de Controle Externo de Tomada de Contas Especial (peça 118) a seguir transcrito, que contou com a anuência do corpo diretivo da unidade (peças 119 e 120) e do representante do Ministério Público junto ao TCU (peça 121) : 
INTRODUÇÃO                                                                                                                                                                                                                                                                            
1.	Trata-se de Tomada de Contas Especial instaurada pelo Ministério do Turismo (MTur) , em desfavor do Sr. Edson Antônio Primon, prefeito municipal de Matelândia/PR, no período de 1/1/2009 a 31/12/2012, em razão da impugnação total das despesas do Convênio 00708/2009 - Siconv 704141 (peça 4) , firmado com o Ministério do Turismo, e que tinha por objeto o apoio à realização do Projeto intitulado "Feira da Agricultura Familiar de Matelândia", entre os dias 23 a 26/7/2009 (peça 1, p. 1) , devido a irregularidades na execução física do ajuste.
HISTÓRICO	
2.	O Convênio 00708/2009 - Siconv 704141 foi firmado no valor de R$ 100.000,00, sendo R$ 90.000,00 à conta do concedente e R$ 10.000,00 referentes à contrapartida do convenente. Teve vigência de 17/7/2009 a 18/11/2009 (vide convênio de peça 4, p. 7 e prorrogação à peça 5, p. 3) , com prazo para a apresentação da prestação de contas estipulado para 30 dias após o dia final de vigência. Os recursos foram liberados por meio da Ordem Bancária 2009OB801483 (peça 8) em 13/10/2009. 
3.	Não houve fiscalização in loco do objeto conveniado, conforme informação contida na peça 52, p. 1.
4.	A prestação de contas (peças 13-18) e complementações enviadas por meio dos documentos de peças 22, 27, 29-33, 35 e 43 foram analisadas por meio dos seguintes documentos: i.  Nota Técnica de Análise n° 740/2012 (peça 19) ; ii.  Nota Técnica de Reanálise n° 256/2013 (peça 23) ; iii. Nota Técnica de Reanálise n° 1185/2013 (peça 28) ; iv. Nota Técnica de Reanálise n° 93/2015 (peça 38) ; e v. Nota Técnica de Reanálise Financeira n° 18/2016 (peça 41) . 
5.	Conforme Despacho de peça 46, o fundamento para a instauração da Tomada de Contas Especial foi a reprovação da execução física do ajuste, constatada na Nota Técnica de Reanálise n° 93/2015 (peça 38) e na Nota Técnica de Reanálise Financeira n° 18/2016 (peça 41) , que basearam as conclusões da fase interna, e contiveram a seguinte irregularidade: 
	a) Realização de evento vinculado ao aniversário do município.
6.	Por meio do Ofício 1281/2016/CGCV/SPOA/SE/MTur (peça 40) , de 26/1/2016, o Ministério do Turismo notificou o responsável, Sr. Edson Antônio Primon, em 4/2/2016, da reprovação da prestação de contas (reprovação física total) , requerendo a devolução dos recursos em 10 dias (vide aviso de recebimento à peça 42) .
7.	Diante do não saneamento das irregularidades apontadas e da não devolução dos recursos, instaurou-se a Tomada de Contas Especial. No Relatório de Tomada de Contas Especial nº  54/2017 m (peça 52) conclui-se que o prejuízo importaria no valor de R$ 90.000,00 - correspondente ao valor total dos recursos repassados - com data origem 13/10/2009, imputando-se a responsabilidade ao Sr. Edson Antônio Primon, prefeito municipal de Matelândia/PR, no período de 1/1/2009 a 31/12/2012, em razão da impugnação total das despesas do Convênio 00708/2009 - Siconv 704141, devido a irregularidades na execução física do ajuste. 
8.	O Relatório de Auditoria 1036/2017 da Controladoria Geral da União (peça 53) também chegou às mesmas conclusões. Após serem emitidos o Certificado de Auditoria, o Parecer do Dirigente e o Pronunciamento Ministerial (peças 54-56) , o processo foi remetido a esse Tribunal.
9.	Na análise inicial, materializada na exordial de peça 59, realizada pela Secex/TCE, que concluiu pela ocorrência de danos ao erário e pela citação do Sr. Edson Antônio Primon (CPF XXX.214.979-XX) , prefeito municipal de Matelândia/PR (gestão 2009-2012) , em razão da impugnação total quanto aos recursos repassados ao Município de Matelândia/PR por força do Convênio 00708/2009 - Siconv 704141. O Diretor e o Secretário da Secex/TCE anuíram com essa conclusão (peças 60-61) . A citação proposta teve os seguintes contornos: 
Ocorrência: Não comprovação da regular execução física do Convênio 00708/2009 - Siconv 704141, celebrado entre o Ministério do Turismo e o Município de Matelândia/PR, e que tinha por objetivo o apoio à realização do Projeto intitulado "Feira da Agricultura Familiar de Matelândia".
a) Qualificação do responsável e responsabilização: 
Nome: Edson Antônio Primon
CPF: XXX.214.979-XX
Conduta: Utilizar recursos do convênio para realização de evento vinculado à festa de comemoração de aniversário do município de Matelândia/PR.
I) Quantificação do débito, originado da ocorrência 1:
	Valor original (R$) 
	Data da ocorrência

	90.000,00
	          13/10/2009

10.	Posteriormente, foi promovida a citação da responsável, nos moldes adiante:
	Ofício
	Data do ofício
	Data de Recebimento do Ofício
	Fim do Prazo para defesa

	2394/2018-TCU/SECEX-SE (peça 62) 
	15/10/2018
	31/10/2018 (vide AR de peça 63) 
	16/11/2018

11.	O responsável trouxe alegações de defesa acostadas às peças 64-88. 
12.	Essas alegações foram analisadas pela Secex/TCE na instrução de peça 89, na qual a unidade técnica considerou que essa defesa deveria ser rejeitada. Nessa baila, a unidade técnica propôs, a rejeição das alegações de defesa, o julgamento pela irregularidade das contas, e a condenação do responsável em débito pelo valor integral repassado.
13.	O Diretor e o Secretário da Secex/TCE anuíram com as conclusões dessa instrução (peças 90-91) .
14.	No entanto, no Parecer de peça 92, o Ministério Público junto ao TCU, na pessoa do Exmo. Procurador Paulo Bugarin, dissentiu da análise técnica nos seguintes pontos:
	a) para o representante do parquet especializado, o valor do débito referente à irregularidade relativa à "Utilização recursos do convênio para realização de evento vinculado à festa de comemoração de aniversário do município de Matelândia/PR", não deveria corresponder ao valor integral, visto que só se comprovou esse uso indevido em parte da festa (em um baile do dia 24/7/2009) ; Diante disso, quanto à execução física do objeto, considerou que o débito deveria corresponder exclusivamente aos recursos do convênio empregados no baile do dia 24/07/2009 (R$ 13.800,00; peça 16, p. 40, 52 e 53) , tendo em vista que essa foi a única ação realizada em desacordo com o art. 15, § 4º, da Portaria MTur nº 171/2008, devendo ser considerada despesa inelegível;
	b) o eminente Procurador, observou, ainda, a necessidade de nova citação, por uma irregularidade não verificada nos autos pela Secex/TCE em suas análises: ausência de comprovação do nexo causal, ocasionado o débito de R$ 90.000,00; seguem excertos do Parecer acerca dessa proposta de citação:
13. Chama a atenção, porém, o fato de o MTur não ter realizado a análise financeira da prestação de contas (peça 46) , o que não permite reduzir o débito de pronto, especialmente diante das informações de que os recursos do convênio foram usados para ressarcir a conta da prefeitura:
"Como não havia qualquer previsão da data de pagamento por parte deste Ministério (Concedente) , com relação aos recursos conveniados, esta Administração com o intuito de honrar os compromissos assumidos junto aos fornecedores que prestaram serviços com vistas a realização do evento, se disponibilizou em quitar as despesas pertinentes e que compunham o Plano de Trabalho com recursos próprios do Município, para posteriormente serem restituídos os cofres públicos quando da liberação do recurso por parte deste Ministério.
                     [...].
Porém, dada a inexperiência dos setores envolvidos, quando do recebimento dos recursos em 15/10/2009, o mesmo deveria simplesmente debitar a conta do convênio e ressarcir a Conta do Município que fora utilizada para quitar as despesas pactuadas, fato este, que o Setor não fez. Por equívoco de interpretação dos fatos, o Setor de Tesouraria emitiu 12 (doze) cheques, cada um relativo a um credor, para que estes fossem então compensados na Conta do Convênio e depositados na Conta do Município da qual se utilizou os recursos para pagamento das despesas pactuadas". (Grifei.) (Ofício nº 1011/2009-GAB, de 16/12/2009; peça 13, p. 3-4) 
14. É fato que a solução adotada pela prefeitura prejudica a comprovação do nexo causal entre os recursos transferidos e as despesas realizadas. Ademais, como o ajuste foi assinado poucos dias antes do evento, era de se esperar que o repasse ocorresse com atraso, não sendo esse um argumento válido para justificar a conduta do gestor, que deveria estar atento aos termos do convênio e aos normativos vigentes à época. Situações semelhantes foram objeto de análise neste Tribunal, conforme se verifica nos Acórdão 3005/2016-TCU-Plenário e 4478/2015-1ª Câmara:
"18. Não se admite a utilização de valores federais para o ressarcimento por pagamentos anteriormente realizados, uma vez que essa prática inviabiliza a efetiva demonstração da aplicação dos recursos. Ora, compete ao gestor o ônus de tal comprovação, mediante documentação consistente que demonstre, de forma cabal, o liame entre os valores federais e os pagamentos efetivados. Nesse sentido, ressalto, dos fundamentos já expostos pela Secex/SC, o entendimento pacífico desta Corte de Contas (...) de que a emissão de cheques nominais à própria entidade beneficiária de recursos de convênio e o saque em espécie impedem a comprovação do nexo causal entre os recursos transferidos e as despesas realizadas, além de configurar prática vedada pelos normativos." (Voto condutor do Acórdão 3005/2016-TCU-Plenário) .
"9. Com efeito, consta dos autos documento da [ONG], datado de 20/2/2008, esclarecendo que o pagamento das despesas foi realizado à vista, pois como receberam os recursos três meses após a aprovação do convênio, tiveram que deixar garantias aos credores. [...].
10. Ora, a Presidente da ONG, [responsável], ao assinar o instrumento de convênio, assumiu a responsabilidade pela prestação de contas nos termos ali formalizados, ou seja, sabia que teria que manter os recursos em conta vinculada ao convênio e, ao final, apresentar os extratos bancários demonstrando a relação de pagamentos, em consonância com as notas fiscais e recibos e o plano de trabalho aprovado. Obviamente os recursos não seriam liberados antes do evento, já que a aprovação do convênio ocorreu no dia em que se realizou o referido baile, 13/7/2007. Não pode ser aceita a afirmação de que os recursos foram transferidos para a conta de onde foram feitos os pagamentos.
11. Portanto, está caracterizado que os recursos foram utilizados para ressarcir a [ONG] dos pagamentos já realizados, sendo impossível verificar o nexo de causalidade com as despesas demonstradas nas notas e recibos apresentados, as quais também podem ter sido custeadas por outras fontes de patrocínio, que inclusive constam do material de divulgação fornecido." (Voto condutor do Acórdão 4478/2015-TCU-Primeira Câmara) .
15. Ainda que se admitisse, excepcionalmente, que os recursos federais fossem utilizados para ressarcir à prefeitura de Matelândia, seria necessário demonstrar a regularidade dos pagamentos feitos anteriormente aos fornecedores e prestadores de serviços, bem como o liame entre os valores debitados na conta específica do Convênio nº 708/2009 e os valores creditados na conta do Município, utilizados para quitar as referidas despesas. Para tanto, caberia ao gestor observar que, para garantir transparência às transações referentes a recursos de convênios, a movimentação de contas bancárias deve se dar por meio de ordem bancária ou cheque nominal ao credor.
16.Contudo, a partir do extrato bancário da conta específica do ajuste, conclui-se que foram emitidos doze cheques totalizando R$ 90.000,00, que foram sacados em espécie (peça 6, p. 2) , não sendo possível afirmar que esses valores tenham sido destinados à conta da prefeitura (peça 6, p. 6-34) .
17.Assim, a despeito de considerar que, em relação à execução física do objeto, o débito seria parcial, persiste o débito integral em razão da ausência de nexo de causalidade entre os recursos repassados e as despesas realizadas, cabendo citar o responsável quanto a essa irregularidade.
18. Ante o exposto, este representante do Ministério Público de Contas manifesta-se no sentido de, preliminarmente, restituir os autos à Secex-TCE a fim de citar o Sr. Edson Antônio Primon pelo débito de R$ 90.000,00 (valor histórico) , ante a ausência de nexo de causalidade entre os recursos repassados e as despesas realizadas no âmbito do Convênio nº 708/2009.
15.	No Despacho de peça 93, o Relator do feito, Exmo. Ministro Vital do Rêgo, concordou com os apontamentos do Ministério Público junto ao TCU, determinando à Secex/TCE a realização de nova citação. Seguem adiante trechos desse despacho:
Acompanho o entendimento do Parquet de que os documentos presentes nos autos permitem concluir que a I Feira da Agricultura Familiar de Matelândia foi realizada com duração de 4 dias, contemplando todas as ações previstas no plano de trabalho, incluindo exposição, rodeios, shows infantis e baile (peça 23, p. 2-5; peça 57, p. 4) . 
O único evento que não teve vinculação com o tema da feira foi o baile realizado na noite do dia 24/07/2019, onde há, inclusive, indícios de arrecadação de fundos com venda de mesas para essa festividade. Tal fato, como ponderou o MPTCU, não é suficiente para descaracterizar a natureza de todo o evento realizado. Assim, o débito deveria corresponder exclusivamente aos recursos empregados no baile em questão (R$ 13.800,00; peça 16, p. 40, 52 e 53) , tendo em vista que essa foi a única ação realizada em desacordo com o normativo pertinente, devendo ser considerada despesa inelegível
Ocorre que há evidências de que os recursos foram utilizados para ressarcir à prefeitura de Matelândia, uma vez que a descentralização dos recursos somente ocorreu após a realização do evento, em 13/10/2009 (peça 7) , motivo pelo qual haveria quebra do nexo de causalidade entre os recursos repassados e as despesas realizadas no âmbito do Convênio 708/2009.
Conforme ressaltou o Parquet, ainda que se admitisse, em caráter excepcional, que os recursos federais em questão fossem utilizados para ressarcir à prefeitura de Matelândia, em virtude do atraso do repasse dos respectivos valores, estaria a cargo do gestor demonstrar a regularidade dos pagamentos realizados anteriormente aos fornecedores e prestadores de serviços, bem como o liame entre os valores debitados na conta específica do Convênio 708/2009 e os valores creditados na conta do município, utilizados para quitar as referidas despesas.
A Nota Técnica de Reanálise Financeira 18/2016 (peça 41) informou que o órgão concedente deixou de realizar a avaliação financeira da avença, considerando a reprovação da execução física.
Compulsando os autos, observo que foram juntados aos autos (peça 16) as notas fiscais, as ordens bancárias e os documentos de pagamento aos prestadores de serviço, que parecem abarcar as metas previstas na avença.
Ocorre que o extrato bancário da conta específica da avença (peça 6, p. 2) aponta para a ocorrência de 12 saques em espécie ocorridos em 26/10/2009. Por outro lado, as contas da municipalidade no Banco do Brasil, agência 2287-X (contas 13448-1 e 8808-0) receberam depósitos nesse mesmo dia de, respectivamente, R$ 66.800,00 (peça 6, p. 12) e de R$ 23.200,00 (peça 6, p. 16) . Embora o somatório de tais valores coincida com o montante integral dos recursos repassados para o convênio, não há explicação nos autos para os saques em espécie, nem para o fato de que o montante sacado tenha sido, posteriormente, depositado não em dinheiro, mas em cheque nas contas gerais da prefeitura.
Além disso, o extrato da conta específica aponta para a realização de aplicação em fundo de investimento entre os dias 22 a 26/10/2009. Não há qualquer menção à destinação dos frutos desse investimento.
Dessa forma, imperiosa a renovação da citação do gestor, desta feita, pela ausência do nexo de causalidade, conforme sugerido pelo representante do MPTCU.
	Determino a restituição dos autos à Secretaria de Controle Externo de Tomada de Contas Especial para que adote as providências a seu cargo.
16.	Nessa ocasião, os autos foram devolvidos à Secex/TCE que, em cumprimento ao Despacho do Relator, propôs, na instrução de peça 94, a seguinte citação, pela irregularidade adiante relatada: 
Débito relacionado somente ao responsável Edson Antônio Primon (CPF: XXX.214.979-XX) , Prefeito, no período de 1/1/2009 a 31/12/2012, na condição de gestor dos recursos.
Irregularidade I: não comprovação de nexo de causalidade entre os recursos repassados e as despesas realizadas
Evidências da irregularidade: Ofício nº 1011/2009-GAB, de 16/12/2009 (peça 13, p. 3-4) ; Extrato bancário da conta específica do ajuste (peça 6) ; documentos e pagamento (peça 16) .
Normas infringidas: Art. 37, caput, c/c o art. 70, parágrafo único, da Constituição Federal de 1988; art. 93, do Decreto-lei 200, de 25 de fevereiro de 1967; art. 50, §3º, da Portaria Interministerial 127/2008, e Termo do Convênio (Cláusula Sétima) ; e Acórdão 3005/2016-TCU-Plenário e 4478/2015-1ª Câmara.
Conduta: realizar, com recursos do convênio, o ressarcimento por pagamentos anteriormente realizados com valores estranhos ao convênio, e retirar recursos do convênio mediante cheques sacados em espécie.  
Nexo de causalidade: Tanto o ressarcimento, quanto o saque em espécie, impedem a comprovação do nexo causal entre recursos do convênio e objeto executado, trazendo presunção de danos ao erário.
Culpabilidade: não há excludentes de ilicitude, de culpabilidade e de punibilidade; é razoável supor que o responsável tinha consciência da ilicitude de sua conduta; era exigível conduta diversa da praticada.
Débito referente à irregularidade I: 
	Data de ocorrência
	Valor histórico (R$) 
	Identificador da parcela

	13/10/2009
	90.000,00
	D

     Valor atualizado do débito (sem juros) em 4/2/2020: R$ 160.407,00
Foi efetuada a citação do responsável, nos moldes adiante:
 Edson Antônio Primon   - promovida a citação do responsável, conforme delineado adiante:
	Comunicação: Ofício 3487/2020-TCU/Seproc (peça 98) 
Data da Expedição: 11/2/2020
Data da Ciência: não houve Motivo da devolução: ausente (peça 99) 
Observação: Ofício enviado para o endereço do responsável, conforme pesquisa de endereço no sistema da Receita Federal (peça 97) .
	
	Comunicação: Ofício 11787/2020-Secomp-4 (peça 101) 
Data da Expedição: 9/4/2020
Data da Ciência: não houve Motivo da devolução: ausente (peça 102) 
Observação: Ofício enviado para o endereço do responsável, conforme pesquisa de endereço no sistema da Receita Federal (peça 97) .
	
	Comunicação: Edital 0909/2020-TCU/Seproc (peça 103) 
Data da Publicação: 29/6/2020 (peça 104) 
Fim do prazo para a defesa: 14/7/2020
	
Transcorrido o prazo regimental, o responsável Edson Antônio Primon permaneceu silente. 
Nesse comenos, a Secex/TCE, na instrução de peça 106, considerou o responsável revel, propondo, a irregularidade das contas, dentre outras medidas. Essa instrução contou com a anuência do Diretor e do Secretário da Secex/TCE (peças 107-108) .
 Em Parecer de peça 109, o Ministério Público junto ao TCU, por meio do Exmo. Procurador Paulo Bugarin, considerou ser necessária a realização de citação em novo endereço, encontrado pelo seu gabinete em pesquisa na internet. Nesse contexto propôs a realização de nova citação. Segue trecho desse parecer:
Neste caso, a unidade técnica se restringiu a consultar os sistemas corporativos do TCU e não obteve outros endereços além do constante da base de dados da Receita Federal (peça 100) . Vale dizer que, em breve busca na internet, minha assessoria identificou que o responsável atua como advogado, e a consulta ao site da OAB/PR (www.oabpr.org.br) permitiu identificar outra opção de endereço (Rua Barão do Rio Branco nº 16, 1º Andar, Sl. 08, Centro, Matelândia/PR, CEP 85887-000) ; podendo-se, ainda, recorrer a outras fontes de pesquisa, como órgãos de controle externo estaduais ou concessionárias de serviços públicos, por exemplo.
Convém ponderar que, se este processo tiver prosseguimento nos moldes atuais, o resultado da deliberação que vier a ser proferida pode restar comprometido por motivo de ofensa aos princípios do contraditório, da ampla defesa e do devido processo legal.
Assim, este representante do MPTCU, impossibilitado de emitir pronunciamento quanto ao mérito da questão, manifesta-se preliminarmente pela devolução dos autos à unidade técnica a fim de que sejam feitas novas tentativas de localização e citação do Sr. Edson Antônio Primon pela via postal, em observância ao art. 6º, inciso II, da Resolução-TCU 170/2004, antes de se valer da notificação por edital.
No Despacho de peça 110, O Relator do feito, Ilmo. Ministro Vital do Rêgo, determinou a realização da nova citação.   
Em cumprimento ao Despacho do Relator, foram efetuadas novas citações ao responsável, nos moldes adiante:
 Edson Antônio Primon   - promovida a citação do responsável, conforme delineado adiante:
	Comunicação: Ofício 61514/2020-TCU-Secomp-4 (peça 112) 
Data da Expedição: 9/11/2020
Data da Ciência: 2/12/2020 (peça 114) 
Nome do Recebedor: Edson Antônio Primon 
Fim do Prazo para defesa: 17/12/2020
Observação: Ofício enviado para o endereço do responsável, conforme pesquisa de endereço realizada pelo Gabinete do MPTCU (peça 109) .
	
	Comunicação: Ofício 61522/2020-Secomp-4 (peça 113) 
Data da Expedição: 9/11/2020
Data da Ciência: não houve Motivo da devolução: ausente (peça 115) 
Observação: Ofício enviado para o endereço do responsável, conforme pesquisa de endereço no sistema da Receita Federal (peça 111) .
	
EXAME TÉCNICO
O exame técnico avaliará a revelia do responsável. 
Da validade das notificações do TCU:
 Preliminarmente, cumpre tecer breves considerações sobre a forma como são realizadas as comunicações processuais no TCU. A esse respeito, destacam-se o art. 179, do Regimento Interno do TCU (Resolução 155, de 4/12/2002) e o art. 4º, inciso III, § 1º, da Resolução TCU 170, de 30 de junho de 2004, in verbis:
Art. 179. A citação, a audiência ou a notificação, bem como a comunicação de diligência, farse-ão:
I - mediante ciência da parte, efetivada por servidor designado, por meio eletrônico, fac-símile, telegrama ou qualquer outra forma, desde que fique confirmada inequivocamente a entrega da comunicação ao destinatário;
II - mediante carta registrada, com aviso de recebimento que comprove a entrega no endereço do destinatário;
III - por edital publicado no Diário Oficial da União, quando o seu destinatário não for localizado
 (...) 
Art. 3º As comunicações serão dirigidas ao responsável, ou ao interessado, ou ao dirigente de órgão ou entidade, ou ao representante legal ou ao procurador constituído nos autos, com poderes expressos no mandato para esse fim, por meio de:
I - correio eletrônico, fac-símile ou telegrama;
II - servidor designado;
III - carta registrada, com aviso de recebimento;
IV - edital publicado no Diário Oficial da União, quando o seu destinatário não for localizado, nas hipóteses em que seja necessário o exercício de defesa.
Art. 4º. Consideram-se entregues as comunicações:
I - efetivadas conforme disposto nos incisos I e II do artigo anterior, mediante confirmação da ciência do destinatário;
II - realizadas na forma prevista no inciso III do artigo anterior, com o retorno do aviso de recebimento, entregue comprovadamente no endereço do destinatário;
III - na data de publicação do edital no Diário Oficial da União, quando realizadas na forma prevista no inciso IV do artigo anterior.
§ 1º O endereço do destinatário deverá ser previamente confirmado mediante consulta aos sistemas disponíveis ao Tribunal ou a outros meios de informação, a qual deverá ser juntada ao respectivo processo.
 (...) 
 Bem se vê, portanto, que a validade da citação via postal não depende de que o aviso de recebimento seja assinado pelo próprio destinatário da comunicação, o que dispensa, no caso em tela, a entrega do AR em "mãos próprias". A exigência da norma é no sentido de o Tribunal verificar se a correspondência foi entregue no endereço correto, residindo aqui a necessidade de certeza inequívoca. 
 Não é outra a orientação da jurisprudência do TCU, conforme se verifica dos julgados a seguir transcritos:
São válidas as comunicações processuais entregues, mediante carta registrada, no endereço correto do responsável, não havendo necessidade de que o recebimento seja feito por ele próprio (Acórdão 3648/2013-TCU-Segunda Câmara, Relator Ministro JOSÉ JORGE) ;
É prescindível a entrega pessoal das comunicações pelo TCU, razão pela qual não há necessidade de que o aviso de recebimento seja assinado pelo próprio destinatário. Entregandose a correspondência no endereço correto do destinatário, presume-se o recebimento da citação. (Acórdão 1019/2008-TCU-Plenário, Relator Ministro BENJAMIN ZYMLER) ;
As comunicações do TCU, inclusive as citações, deverão ser realizadas mediante Aviso de Recebimento - AR, via Empresa Brasileira de Correios e Telégrafos, bastando para sua validade que se demonstre que a correspondência foi entregue no endereço correto. (Acórdão 1526/2007-TCU-Plenário, Relator Ministro AROLDO CEDRAZ) .
 A validade do critério de comunicação processual do TCU foi referendada pelo Supremo Tribunal Federal, nos termos do julgamento do MS-AgR 25.816/DF, por meio do qual se afirmou a desnecessidade da ciência pessoal do interessado, entendendo-se suficiente a comprovação da entrega do "AR" no endereço do destinatário:
Ementa: agravo regimental. Mandado de segurança. Desnecessidade de intimação pessoal das decisões do tribunal de contas da união. art. 179 do regimento interno do TCU. Intimação do ato impugnado por carta registrada, iniciado o prazo do art. 18 da lei nº 1.533/51 da data constante do aviso de recebimento. Decadência reconhecida. Agravo improvido.
O envio de carta registrada com aviso de recebimento está expressamente enumerado entre os meios de comunicação de que dispõe o Tribunal de Contas da União para proceder às suas intimações.
O inciso II do art. 179 do Regimento Interno do TCU é claro ao exigir apenas a comprovação da entrega no endereço do destinatário, bastando o aviso de recebimento simples. 
Conforme verificado (item 22 supra) , o Sr. Edson Antônio Primon, foi notificado em seu endereço constante no sistema da Receita Federal. Ele mesmo assinou o aviso de recebimento. 
Dos efeitos da revelia ao responsável Edson Antônio Primon, apenas no que concerne à irregularidade de "não comprovação de nexo de causalidade entre os recursos repassados e as despesas realizadas"
No caso vertente, em relação à irregularidade de "não comprovação de nexo de causalidade entre os recursos repassados e as despesas realizadas", buscou-se a citação postal do responsável em endereço proveniente da base da Receita Federal, sistema custodiado pelo TCU, mas não houve êxito nessas tentativas. Outrossim, realizou-se a citação via edital. Após citação postal, e transcorrido o prazo regimental, o responsável não trouxe defesa para essa irregularidade.
Primeiramente, deve-se relatar que o responsável apresentou anteriormente alegações de defesa nos autos (peças 64-88) para a irregularidade de "Não comprovação da regular execução física do Convênio 00708/2009", constantes na primeira citação que recebeu. Sobre essas alegações de defesa, no Despacho de peça 93, o Relator do Feito considerou que devem ser acolhidas. Desse modo, mesmo com a ausência de resposta à segunda citação que recebeu, referente à irregularidade de "não comprovação de nexo de causalidade entre os recursos repassados e as despesas realizadas", o responsável não pode ser considerado revel nos autos.
Mesmo não sendo revel nos autos, para a irregularidade que ora se discute (não comprovação de nexo de causalidade entre os recursos repassados e as despesas realizadas) e apenas para ela, incidirão sobre o responsável os efeitos da revelia, visto que após citado por essa ele não trouxe resposta. Desse modo, considerando a inteligência do §3º, do art. 12, da Lei 8.443/1992, o processo deverá ter prosseguimento, em relação à irregularidade em alusão.
Sobre o tema, considerando a aplicação subsidiária e analógica do Código de Processo Civil nos processos do TCU (Súmula TCU 103 e Regimento Interno, art. 298) , faz-se mister verificar a visão dos processualistas Tourinho Neto e Figueira JR. (Juizados Especiais Federais Cíveis e Criminais, Comentários à Lei 10.259 de 12.07.2001, por Fernando Costa Tourinho Neto e Joel Dias Figueira Jr, 2018, p. 391) acerca dos casos, no processo civil, em que o responsável se pronuncie apenas sobre parte dos fatos que lhe forem imputados:
Classifica-se a revelia em: a) total, quando o réu deixa de impugnar por completo os fatos afirmados pelo autor; b) parcial, nas oportunidades em que o réu deixa de impugnar algum ou alguns dos fatos narrados na petição inicial; (...) 
A revelia total, a formal e a substancial acarretam para o réu os mesmos efeitos, enquanto a parcial causa apenas naquela parte em que não se verificou a impugnação. (grifo nosso) 
Desse modo, nos parágrafos adiante se falará da revelia, mas não em relação ao processo inteiro, e sim significando os efeitos da revelia em relação apenas à irregularidade de "não comprovação de nexo de causalidade entre os recursos repassados e as despesas realizadas".
Nos processos do TCU, a revelia não leva à presunção de que seriam verdadeiras todas as imputações levantadas contra os responsáveis, diferentemente do que ocorre no processo civil, em que a revelia do réu opera a presunção da verdade dos fatos narrados pelo autor (Acórdão 1009/2018-TCU-Plenário, Relator: BRUNO DANTAS; 2369/2013 - TCU - Plenário, Relator: BENJAMIN ZYMLER e 2449/2013 - TCU - Plenário, Relator: BENJAMIN ZYMLER) . Dessa forma, a avaliação da responsabilidade do agente não pode prescindir da prova existente no processo ou para ele carreada. 
Ao não apresentar sua defesa, o responsável deixou de produzir prova da regular aplicação dos recursos sob sua responsabilidade, em afronta às normas que impõem aos gestores públicos a obrigação legal de, sempre que demandados pelos órgãos de controle, apresentar os documentos que demonstrem a correta utilização das verbas públicas, a exemplo do contido no art. 93 do Decreto-Lei 200/1967: "Quem quer que utilize dinheiros públicos terá de justificar seu bom e regular emprego na conformidade das leis, regulamentos e normas emanadas das autoridades administrativas competentes." 
Mesmo as alegações de defesa não sendo apresentadas, considerando o princípio da verdade real que rege esta Corte, procurou-se buscar, em manifestações do responsável na fase interna desta Tomada de Contas Especial, se havia algum argumento que pudesse ser aproveitado a seu favor. 
 Os argumentos apresentados na fase interna (peças 22, 27, 29-33, 35 e 43) e na defesa do responsável em relação à citação anterior (peças 64-88) não elidem a irregularidade apontada.
Em se tratando de processo em que a parte interessada não se manifestou acerca das irregularidades imputadas, não há elementos para que se possa efetivamente aferir e reconhecer a ocorrência de boa-fé na conduta do responsável, podendo este Tribunal, desde logo, proferir o julgamento de mérito pela irregularidade das contas, conforme os termos dos §§ 2º e 6º do art. 202 do Regimento Interno do TCU. (Acórdão 2064/2011-TCU-Primeira Câmara (relator: Ubiratan Aguiar) , 6.182/2011-TCU-1ª Câmara (relator: Weber de Oliveira) , 4.072/2010-TCU-1ª Câmara (Relator: Valmir Campelo) , 1.189/2009-TCU-1ª Câmara (Relator: Marcos Bemquerer) , 731/2008-TCU-Plenário (Relator: Aroldo Cedraz) .
Dessa forma, devem ser aplicados os efeitos da revelia ao responsável Edson Antônio Primon, apenas em relação à irregularidade de "não comprovação de nexo de causalidade entre os recursos repassados e as despesas realizadas". 
Prescrição da Pretensão Punitiva
 Vale ressaltar que a pretensão punitiva do TCU, conforme Acórdão 1441/2016-TCU-Plenário, Relator: Benjamin Zymler, que uniformizou a jurisprudência acerca dessa questão, subordina-se ao prazo geral de prescrição indicado no art. 205 do Código Civil, que é de dez anos, contado da data de ocorrência da irregularidade sancionada, nos termos do art. 189 do Código Civil, sendo este prazo interrompido pelo ato que ordenar a citação, a audiência ou a oitiva do responsável.
No caso em exame, não ocorreu a prescrição, uma vez que a irregularidade sancionada ocorreu em 13/10/2009 e o ato de ordenação da citação ocorreu até 3/9/2019 (peça 63) .
CONCLUSÃO
Inicialmente, deve-se relatar que, no Despacho de peça 93, o Relator do Feito considerou não ter havido a irregularidade de "Não comprovação da regular execução física do Convênio 00708/2009", de modo que a alegações de defesa de peças 64-88, do Sr. Edson Antônio Primon (CPF: XXX.214.979-XX) devem ser acolhidas.
 Em face da análise promovida na seção "Exame Técnico" acima, verifica-se que o responsável Edson Antônio Primon, quando citado pela irregularidade de "não comprovação de nexo de causalidade entre os recursos repassados e as despesas realizadas", não logrou comprovar a boa e regular aplicação dos recursos, instado a se manifestar, optou pelo silêncio, devendo sobre ele incidir os efeitos da revelia (prosseguimento do feito) , apenas em relação a essa irregularidade, conforme inteligência do §3º, do art. 12, da Lei 8.443/1992. Ademais, inexistem nos autos elementos que demonstrem a boa-fé do responsável ou a ocorrência de outras excludentes de culpabilidade.
Verifica-se também que não houve a prescrição da pretensão punitiva, conforme análise já realizada.
Em relação à irregularidade de "não comprovação de nexo de causalidade entre os recursos repassados e as despesas realizadas", tendo em vista que não constam dos autos elementos que permitam reconhecer a boa-fé do responsável, sugere-se que as suas contas sejam julgadas irregulares, nos termos do art. 202, § 6º, do Regimento Interno do TCU, com a imputação do débito atualizado monetariamente e acrescido de juros de mora, nos termos do art. 202, §1º do Regimento Interno do TCU, descontado o valor eventualmente recolhido. Também é cabível aplicar, com fundamento no artigo 57 da Lei 8.443/1992 c/c o artigo 267 do Regimento Interno do TCU, multa individual e proporcional ao débito ao responsável. 
PROPOSTA DE ENCAMINHAMENTO
Diante do exposto, submetemos os autos à consideração superior, propondo ao Tribunal:
acolher as alegações de defesa do Sr. Edson Antônio Primon (CPF: XXX.214.979-XX) em relação à falha de "não comprovação da regular execução física do objeto do convênio", e considerar que sobre ele incidem os efeitos da revelia (prosseguimento do feito) , apenas em relação à  irregularidade de "não comprovação de nexo de causalidade entre os recursos repassados e as despesas realizadas";
julgar irregulares, nos termos dos arts. 1º, inciso I, 16, inciso III, alínea c, da Lei 8.443/1992, c/c os arts. 19 e 23, inciso III, da mesma Lei, as contas do responsável Sr. Edson Antônio Primon (CPF: XXX.214.979-XX) , condenando-o ao pagamento das importâncias a seguir especificadas, atualizadas monetariamente e acrescidas dos juros de mora, calculadas a partir das datas discriminadas até a data da efetiva quitação do débito, fixando-lhe o prazo de quinze dias, para que comprove, perante o Tribunal, o recolhimento das referidas quantias aos cofres do Tesouro Nacional, nos termos do art. 23, inciso III, alínea "a", da citada lei, c/c o art. 214, inciso III, alínea "a", do Regimento Interno do TCU.  
		Débito relacionado ao responsável Edson Antônio Primon (CPF: XXX.214.979-XX) :
	Valor original (R$) 
	Data da ocorrência

	90.000,00
	          13/10/2009

aplicar, com fundamento no artigo 57 da Lei 8.443/1992 c/c o artigo 267 do Regimento Interno do TCU, multa ao Sr. Edson Antônio Primon (CPF: XXX.214.979-XX) , individualmente e proporcionalmente ao débito que cometeu, fixando o prazo de 15 (quinze) dias, a partir da notificação, para que, nos termos do artigo 214, inciso III, alínea "a", do Regimento Interno do TCU, comprove perante este Tribunal o recolhimento aos cofres do Tesouro Nacional do valor atualizado monetariamente desde a data do acórdão até a do efetivo recolhimento, se for pago após o vencimento, na forma da legislação em vigor;
autorizar, desde logo, a cobrança judicial das dívidas, caso não atendidas a notificação, na forma do disposto no art. 28, inciso II, da Lei 8.443/1992;
autorizar também, desde logo, se requerido, com fundamento no art. 26, da Lei 8.443, de 1992, c/c o art. 217, §§ 1º e 2º do Regimento Interno do TCU, o parcelamento das dívidas em até 36 parcelas, incidindo, sobre cada parcela, corrigida monetariamente, os correspondentes acréscimos legais, fixando-lhe o prazo de quinze dias, a contar do recebimento da notificação, para comprovar, perante o Tribunal, o recolhimento da primeira parcela, e de trinta dias, a contar da parcela anterior, para comprovar os recolhimentos das demais parcelas, devendo incidir, sobre cada valor mensal, atualizado monetariamente, os juros de mora devidos, no caso do débito, na forma prevista na legislação em vigor, alertando o responsável de que a falta de comprovação do recolhimento de qualquer parcela importará o vencimento antecipado do saldo devedor, nos termos do § 2º do art. 217 do Regimento Interno deste Tribunal; 
remeter cópia do acórdão que vier a ser prolatado pelo Tribunal, ao Procurador-Chefe da Procuradoria da República no Estado do Paraná, nos termos do art. 209, § 7º, do Regimento Interno/TCU, para ajuizamento das ações cabíveis, informando-lhe que o inteiro teor da deliberação pode ser consultado no endereço http://www.tcu.gov.br/acordaos; 
informar à Procuradoria da República no Estado do Paraná que, nos termos do parágrafo único do art. 62 da Resolução TCU 259/2014, os procuradores e membros do Ministério Público credenciados nesta Corte podem acessar os presentes autos de forma eletrônica e automática, ressalvados apenas os casos de eventuais peças classificadas como sigilosas, as quais requerem solicitação formal;
 enviar cópia do Acórdão que vier a ser proferido ao Ministério do Turismo e ao responsável, para ciência, informando que a presente deliberação, acompanhada do Relatório e do Voto que a fundamenta, está disponível para a consulta no endereço http://www.tcu.gov.br/acordaos, além de esclarecer que, caso requerido, o TCU poderá fornecer sem custos as correspondentes cópias, de forma impressa.
	É o relatório.

não há.

Subprocurador-Geral Paulo Soares Bugarin.

TOMADA DE CONTAS ESPECIAL. CONVÊNIO. NÃO COMPROVAÇÃO DA REGULAR APLICAÇÃO DOS RECURSOS. AUSÊNCIA DE COMPROVAÇÃO DO NEXO DE CAUSALIDADE. IRREGULARIDADE DAS CONTAS, CONDENAÇÃO EM DÉBITO E APLICAÇÃO DE MULTA.

TOMADA DE CONTAS ESPECIAL (TCE)

Secretaria de Controle Externo de Tomada de Contas Especial (SecexTCE).

O Ministério do Turismo instaurou tomada de contas especial em desfavor do Sr. Edson Antônio Primon, prefeito municipal de Matelândia/PR no período de 1/1/2009 a 31/12/2012, em razão da impugnação total das despesas do Convênio 708/2009, que tinha por objeto o apoio à realização do Projeto intitulado "Feira da Agricultura Familiar de Matelândia", entre os dias 23 a 26/7/2009.
Para a execução da avença foram disponibilizados recurso federais na ordem de R$ 90.000,00, liberados por meio da Ordem Bancária 2009OB801483 (peça 8) , em 13/10/2009. A vigência da avença foi de 17/7/2009 a 18/11/2009.
Não houve fiscalização in loco do objeto conveniado, conforme informação contida na peça 52, p. 1.
2. A impugnação das despesas decorreu da não comprovação de nexo de causalidade entre os recursos repassados e as despesas realizadas, considerando que os recursos disponibilizados foram utilizados para o ressarcimento dos pagamentos realizados com recursos da prefeitura, mediante o saque em espécie da conta específica do convênio.
O responsável, instado a se pronunciar nos autos, conforme Aviso de Recebimento acostado à peça 114, deixou transcorrer in albis o prazo que lhe foi concedido, restando caracterizada sua revelia, nos termos do art. 12, § 3º, da Lei 8.443/1992.
A unidade técnica propôs o julgamento pela irregularidade das contas do responsável, com condenação em débito e aplicação de multa.
Tal proposta contou com a concordância do membro do Ministério Público junto ao TCU, neste ato representado pelo Subprocurador-Geral Paulo Soares Bugarin (peça 121) .
Feito esse breve histórico, passo ao exame de mérito deste processo.
De início, aplico ao Sr. Edson Antônio Primon os efeitos da revelia previstos no art. 12, § 3º, da Lei 8.443/1992. 
No caso vertente, não foram juntados aos autos os documentos que poderiam comprovar a regular aplicação dos recursos questionados, com o afastamento das inconsistências identificadas no exame da correspondente prestação de contas.
Justifica-se, assim, a irregularidade das contas do gestor e a condenação à restituição dos valores por ele geridos, cuja aplicação não restou comprovada.
Não se encontra caracterizada nos autos a prescrição da pretensão punitiva deste Tribunal, motivo pelo qual proponho a aplicação de multa ao responsável. De fato, os recursos foram disponibilizados em 13/10/2009 e o ato que determinou a citação foi expedido em 3/9/2019 (peça 63) , antes, portanto, do interregno de dez anos previsto no art. 205 do Código Civil, utilizado subsidiariamente por este Tribunal, conforme Acórdão 1441/2016-TCU-Plenário.
	Dessa forma, VOTO para que seja adotada a minuta de acórdão que trago à consideração deste colegiado.
                
TCU, Sala das Sessões Ministro Luciano Brandão Alves de Souza, em 27 de abril de 2021.
Ministro VITAL DO RÊGO 
Relator